臺灣高等法院臺中分院民事判決　　　　96年度上更(一)字第45號
上訴人　　 乙○○
訴訟代理人 李文偉律師
被上訴人　 甲○○
訴訟代理人 施志明律師
上列當事人間請求拆屋還地事件，上訴人對於中華民國95年9月
19日臺灣台中地方法院95年度訴字第1107號第一審判決提起上訴
，經最高法院發回更審，本院於中華民國96年12月19日言詞辯論
終結，判決如下：
    主文
上訴駁回。
第二審及發回前第三審訴訟費用由上訴人負擔。
    事實及理由
壹、聲明部分：
一、上訴人方面：(一)原判決主文第一、二項廢棄。(二)上廢棄部分
    ，被上訴人在第一審之訴駁回。
二、被上訴人方面：上訴駁回。
貳、陳述及理由部分：
一、被上訴人主張：訴外人即被上訴人之夫丙○○於民國（下同
    ）52年1月5日就其所有坐落臺中縣丁○鄉○○○段42-2地號
    土地，與上訴人訂立耕地租約書，42-2地號土地於59年5月1
    8日經分割而增加42-22、42-23地號土地。丙○○為終止52
    年1月5日所訂耕地租約，又於64年7月8日就分割後之42-2、
    42-22、42-23地號土地與上訴人訂立和解同意書，雙方合意
    由丙○○將前開三筆土地其中4分之1即329.96坪土地給與上
    訴人，作為終止耕地租約之對價，但一直未辦理移轉登記，
    嗣於71年2月間因42-22地號土地被徵收為道路用地，丙○○
    乃將徵收補償金中之4分之1即新台幣（下同）2,286,786元
    ，代替原定之給付329.96坪土地，上訴人同意並已收受140
    萬元，而將原定之土地給付變更為金錢給付。故雙方於52年
    1 月5日所訂耕地租約，已於64年7月8日另訂和解同意書時
    終止。前述和解同意書其中丁○小段42-2地號土地，因地籍
    圖重測改編為丁○鄉○○段600地號土地，又因分割增加天
    時段600-1地號土地，丙○○業於95年3月10日以贈與為由，
    將系爭天時段600、600-1地號二筆土地移轉登記予被上訴人
    所有，被上訴人即為系爭土地之所有人。丙○○與上訴人間
    就系爭土地既已無租佃關係存在，被上訴人即不繼受租佃關
    係，被上訴人與上訴人間即無租佃關係可言。退步言之，縱
    丙○○與上訴人間尚有債務糾葛，然債之關係具相對性，其
    效力僅及特定當事人，被上訴人既不繼受丙○○與上訴人間
    之債權債務關係，上訴人占用被上訴人所有之系爭天時段60
    0地號、600-1地號土地，並於其上搭建如原判決附圖所示之
    Ａ部分半磚造鐵皮屋、面積為243平方公尺，Ｂ部分鐵架造
    蘭花園、面積為31平方公尺，Ｃ部分半磚造鐵皮屋、面積為
    112平方公尺，即屬無權占有，為此爰依民法第767條之規定
    ，求為命上訴人應將坐落臺中縣丁○鄉○○段600地號（面
    積823平方公尺）及同段600-1地號（面積262平方公尺）土
    地上如附圖所示Ａ部分面積243平方公尺、Ｂ部分面積31平
    方公尺、Ｃ部分面積112平方公尺之地上物拆除，並將上開
    土地全部返還被上訴人之判決。
(二)、在本院補充陳述：
  1.上訴人與訴外人丙○○於52年1月5日所訂耕地租約，已於64
    年7月8日另訂和解同意書時終止：上訴人於第一審答辯續(二)
    狀中主張：「上開和解同意書解釋為和解之法律關係，本代
    理人無爭執。」等語（見原審卷第76頁），另於於95年9月5
    日在原審行言詞辯論時，上訴人之訴訟代理人再度陳述：「
    本案和解同意書的意思是要代替原來的租賃契約。」等語（
    見原審卷第101頁）。按「和解有使當事人所拋棄之權利消
　　滅及使當事人取得和解契約所訂明權利之效力。」民法第73
  　7條定有明文，故52年耕地租約已於64年7月8日另訂和解同
    意書時終止。
  2.丁○小段42-2號土地之異動情形：丁○小段42-2號土地於民
    國59年5月18日因分割而增加42-22、42-23號土地（見原審
    卷第69、72頁），訴外人丙○○與上訴人於64年7月8日訂立
    「和解同意書」，分割後之42-2號土地面積1123平方公尺（
    見一審卷66頁），於70年12月22日因分割而增加42-30號土
    地，42-30號土地於71年間被徵收，42-2號土地因地籍圖重
    測，變更地號為天時段600號，又因分割而增加600-1號土地
    。系爭土地即為天時段600、600-1號土地。
  3.64年7月8日「和解同意書」第一項約定之329.96坪土地，並
    非系爭土地：64年7月8日訂立「和解同意書」時，丁○小
    段42-2號土地面積為1123平方公尺，而和解同意書約定之32
    9.96坪土地，以每平方尺等於0.3025坪計算，換算結果為10
    90平方公尺，兩者面積不符，故329.96坪並非丁○小段42-2
    號土地，即非系爭天時段600、600-1號土地。和解同意書
    第一項約定：「甲方願意將丁○小段42-2、42-22、42-23計
    1229.96坪其中之329.96坪無條件給與乙方，甲方留900坪為
    己有，他人不得異議。」，甲方為訴外人丙○○，乙方為上
    訴人，甲方約定給與乙方者，乃1229.96坪之尾數329.96坪
    ，依文義解釋，329.96坪土地顯非42-2號土地，否則逕行約
    定「甲方願意將丁○小段42-2號土地給予乙方」即可，何必
    約定為「1229.96坪其中之329.96坪無條件給與乙方」？(3)
    和解同意書第二項約定：「前項參筆耕地未處分前仍委託乙
    方代為管理，如將來該參筆土地出售或分割，均須經雙方同
    意。」上開約定尤足證明329.96坪土地並非42-2地號土地。
    按329.96坪土地並未具體約定應從何處分割給與上訴人，故
    參筆土地之出售或分割均足以影響上訴人之利益，為此雙方
    特別約定「如將來該參筆土地出售或分割均須經雙方同意。
　　」。70年12月22日，丁○小段42-2地號土地因分割而增加
  　42-30地號土地，面積80平方公尺，42-23地號土地因分割而
  　增加42-24地號土地，面積776平方公尺，71年間，42-22、
  　42-24、42-30地號土地均被徵收，丙○○共獲土地補償金7,
    235,145元及獎勵金1,896,000元，乃承諾給與上訴人2,282,
    786元（約土地補償金之31.5%），上訴人並已收受140萬元
    ，若329.96坪即為42-2地號土地，則42-22、42-24、42-30
    地號土地被徵收後，丙○○何必再以現金補償上訴人？
  4.訴外人丙○○與上訴人乙○○於台中地院95年度訴字第1106
    號返還不當得利事件實施之訴訟行為，對本件訴訟不生影響
    ：在上開第1106號民事事件訴訟程序中，上訴人乙○○主張
    329.96坪土地即為系爭土地時，訴外人丙○○雖不爭執。然
    查，因該件訴訟之主要爭點在於雙方有無以金錢給付代替32
    9.96坪之土地給付，至於329.96坪土地是否為系爭土地，於
    該訴訟之勝負不生影響，丙○○之訴訟代理人於該訴訟言詞
    辯論時強調：「本件訴訟之主要爭點在於有無以金錢給付代
    替土地給付」等語，因此對於329.96坪土地為系爭土地一節
    不爭執，然不爭執之原因在求訴訟程序之流暢，故不爭執之
    事實並不等同於客觀之真實。不同之當事人於不同之訴訟所
    實施之訴訟行為，當然不能拘束本件訴訟，參酌民事訴訟法
    第222條規定，仍應斟酌全辯論意旨及調查證據之結果，依
    自由心證判斷329.96坪土地是否為系爭土地。
  5.訴外人丙○○將系爭土地贈與被上訴人，非為避最高法院
    85 年度台上字第389號判例之適用，亦不生違反誠信原則之
    問題：「和解同意書」第一項約定之329.96坪土地並非系爭
    土地，而和解同意書不過為一債權契約，使丙○○負有義務
    ，將來應自1229.96坪土地中分割329.96坪給與上訴人，作
    為終止民國52年耕地租約之對價。至於上訴人占有系爭土地
    ，其依據為和解同意書第二項約定：「前項參筆耕地未處分
    前仍委託乙方代為管理。」參筆耕地指丁○小段42-2、42-2
    2、42-23號土地。稱委託管理，其法律關係為委任（民法第
    528條規定參照），而委任關係，當事人之任何一方，得隨
    時終止委任契約（民法第549條參照）。故訴外人丙○○得
    隨時終止系爭土地之委任關係，委任關係一旦終止，上訴人
    乙○○對系爭土地即屬無權占有。進一步言之，訴外人丙○
    ○親自實施訴訟與被上訴人甲○○實施訴訟，兩者訴訟之結
    果並無不同，故丙○○將系爭土地贈與被上訴人後，由被上
    訴人提起拆屋還地訴訟，非為避最高法院85年度台上字第
    389號判例之適用，與誠信原則尚無違背。
  6.上訴人主張依據平均地權條例第11條規定收受丙○○140萬
    元，其主張顯與事實不符：按平均地權條例第11條第一、二
    項分別規定：「依法徵收或照價收買之土地為出租土地時，
    除由政府補償承租人為改良土地所支付之費用，及尚未收穫
    之農作物外，並應由土地所有權人以所得之補償地價，扣除
　　土地增值稅後餘額之三分之一，補償耕承租人。」、「前項
　  補償承租人之地價，應由主管機關於發放補償或依法提存時
    ，代為扣交。」，依上開第二項規定可知，耕地承租人之土
    地補償金，必由主管機關扣交，而非由土地所有人交付，然
    上訴人收受之140萬元係由土地所有人丙○○交付，故上訴
    人並非基於平均地權條例第11條規定而收受140萬元。依和
    解同意書第一項約定，丙○○願意將1229.96坪中之329.96
    坪土地給與上訴人，其比例約為1/4。71年間，丁○小段42-
    22、42-24、42-30號土地被徵收，丙○○獲土地補償金及獎
    勵金共計9,131,145元，依和解同意書之約定，329.96坪土
    地並未特定，尚存在於每筆土地上，丙○○乃依9,131,145
    元之計算，承諾給與上訴人2,282,786元，並先行給付140萬
    元，故知上訴人收受140萬元之法律上原因為64年7月8日所
    訂之和解同意書。
二、上訴人則以：
(一)、坐落臺中縣丁○鄉○○○段42-2地號土地係丙○○於52年1
    月5日出租與上訴人，並簽立耕地租約書，僅因雙方係姑表
    至親，互相信任，未辦理三七五租約之登記，然應不影響該
    租約之效力。被上訴人之前手丙○○與上訴人於64年7月8日
    雖訂立和解同意書，其第1項約定：「甲方（即丙○○）願
    意將丁○小段42-2、42-22、42-23計1229.96坪，其中之329
    .96 ６坪（4分之1）無條件給與乙方（即上訴人），甲方留
    900坪為己有，他人不得異議。」，但因本件之和解條款為
    給付不動產耕地，依民法第758條規定：「不動產物權，依
    法律行為而取得設定、喪失及變更者，非經登記不生效力。
    」，丙○○既未依約辦理移轉登記與上訴人，其和解同意書
    還是不生效力。又依民法第320條後段規定：「若新債務不
    履行時，其舊債務仍不消滅。」，依上開和解同意書丙○○
    應將系爭土地給與上訴人，以便取代52年1月5日之耕地租約
    書，固屬實情，惟前者為新債務，後者為舊債務，因丙○○
    未履行將系爭土地移轉登記與上訴人，則舊債務之耕地租約
    書仍不消滅，仍然有效。依上開和解同意書，丙○○原欲給
    與上訴人329.96坪土地，折合為1085平方公尺，為承租耕地
    總面積之4分之1。71年2月間被徵收為道路之丁○小段42-22
    地號土地面積為1514平方公尺，補償金之4分之1即228萬678
    6元所代表之土地僅有378.5平方公尺，此與和解同意書所應
    給與之1085平方公尺，相差706.5平方公尺，雙方不可能有
    此不公不義之合意。丙○○於同（71）年5月16日致函上訴
    人，第2段記載：「附上我抄下的徵收明細，計算一下，尚
    欠您88萬多，以後有處分時，當比此數更多奉還。」所稱尚
    欠88萬多（88萬6786元），函中並無有關取代系爭土地之陳
    述，丙○○支付該140萬元，純屬42-22地號土地補償金之給
    付，絕無其他用意，被上訴人所稱上訴人同意取代系爭土地
    ，實有誤會。被上訴人所有系爭天時段600、600-1地號土地
    ，係由丙○○贈與移轉而來，依耕地三七五減租條例第25條
    規定：「在耕地租期屆滿前，出租人雖將其所有權讓與第三
    人，其租佃契約對受讓人，仍繼續有效」，則丙○○與上訴
    人間之耕地租約書對受讓人即被上訴人繼續有效，被上訴人
    仍不得向上訴人請求返還等語，資為抗辯。
(二)、在本院補充陳述：
  1.被上訴人於50年11月17日與丙○○結婚，丙○○於52年1月5
    日將其原有丁○小段42－2號耕地與上訴人訂立耕地租約書
    ，被上訴人夫妻其時居住基隆市，上訴人每年分二季繳付租
    金，故丙○○每年必須二次長途趕來丁○向上訴人收取租金
    以貼補家用。被上訴人與丙○○係表兄妹結婚，親上加親，
    故對於系爭耕地出租與上訴人之事，當無不知之理。
  2.上訴人與丙○○租佃關係維持至64年7月8日改訂「和解同意
    書」，將系爭土地贈與上訴人，嗣後，丙○○即停止收租之
    旅程，貼補家用之租金亦告消失。被上訴人為其愛妻，難道
    不會詢問，丙○○亦不可能隱匿和解之詳情，故關於和解同
    意書之簽訂，被上訴人亦難謂為不知。
  3.本件因上訴人不懂法律，錯過「和解同意書」之請求權時效
    ，以致系爭土地仍為丙○○名義。至95年間丙○○以有利可
    圖，乃與被上訴人共謀，於95年3月10日以「夫妻贈與」為
    原因，將系爭土地過戶予被上訴人，由被上訴人於同年4月
    25日起訴，訴求上訴人返還該土地，藉以迴避大院85年台上
    字第389號判例之適用，用心良苦。但因被上訴人夫妻所為
    之贈與行為係以損害上訴人為唯一目的，及違反誠實信用原
    則，依民法第148條之規定，仍為法所不容，故為大院判決
    發回。
  4.再者，我國「遺產及贈與稅法」第20條於82年間增列第6款
    規定：「夫妻相互贈與之財產」不在課徵贈與稅之列，究其
    立法理由無非既承認「夫妻一體」，而且是「經濟共同體」
    。故本件系爭土地雖由丙○○贈與被上訴人，但對丙○○夫
    妻之經濟共同體並無影響，則縱以被上訴人名義訴求上訴人
    返還系爭土地，其仍難以迴避大院85年台上字第389號判例
    之適用。上訴人對系爭土地有正當權源之占有權存在，應無
    可疑。
  5.原丁○小段42－2、42－22、42－23號耕地（59年分割後）
    ，曾於65年間由台灣機械公司聲請拍賣抵押物（抵押權設定
    之內容，詳一審卷原證二、三、四），在執行法院查封拍賣
    期間中，丙○○曾致函上訴人稱：「請您考慮，如一定要標
    下，可自行準備您住的那筆之押標金則可，其他我自己想辦
    法……，其後署名丙○○于65.4.20.夜」，其中所稱：「您
    所住的那筆」即指系爭土地而言。上開拍賣事件，後由台灣
    機械公司撤銷執行，丙○○再於同年6月7日函告上訴人內載
    ：「撤銷拍賣公文……本日用限時掛號送出，大約沒問題才
    對……我一再表明我處理900坪，您的份就是您的份，絕無
    二心，希望大家放心做事，弟高岳6.7.」等語。其中所稱「
    我處理900坪」，即指「和解同意書」中第一項所載：「甲
    方（丙○○）留900坪為己有」。而「您的份」係指其餘329
    .96 坪而言。綜合前審上訴理由(三)、(四)狀，足可認定「和解
    同意書」第一項約定之329.96坪已特定為系爭土地無疑。上
    開「和解同意書」第二項所載：「前項參筆耕地」係指扣除
    第一項贈與329.96坪後之三筆耕地而言，其詳細內容為：丁
    ○小段42－2號80㎡、同小段42－22號1514㎡及同小段42－
    23號776㎡等三筆，有丙○○所書「徵收道路用地明細」表
    可按。故第二項所稱前項三筆耕地並非原有三筆耕地，事實
    至為明顯。上開第二項另載：「前項三筆耕地，委託乙方（
    指上訴人）代為管理……」等語，因為贈與329.96坪後之三
    筆耕地已於71年間被徵收為道路用地，上訴人已不再代管，
    茲丙○○竟於被上訴人民事準備書(一)狀中行使終止委託，即
    屬無的放矢，毫無意義了。丙○○給付上訴人140萬元與本
    件無關。因為上開「和解同意書」第二項之三筆耕地被徵收
    時，上訴人還是耕地承租人，依平均地權條例第11條之規定
    ，收受丙○○給付之140萬元，係屬補償金性質，上訴人於
    原一審所提民事答辯續(三)狀已有詳細說明。
  6.被上訴人主張丙○○65年4月20日信函中所稱：「您住的那
    筆」耕地，固指系爭土地，但系爭土地並非約定之329.96坪
    云云，但經查：丙○○在該信函中又稱：「其他我自己想辦
    法」，可証丙○○於65年間已將本案出租地全部一分為二：
    一為上訴人「住的那筆」；一為自己保留的土地，清楚明白
    。同年6月7日丙○○再致函上訴人稱：「我一再表明，我處
    理900坪；您的份就是您的份，絕無二心……」等語，可証
    明丙○○已表明他祇要900坪（出租地全部為1229.96－900
    ＝329.96），則其餘329.96坪為上訴人「住的那筆」，當然
    算是上訴人的份，故可知上訴人所住的地方，不但是系爭土
    地，亦是「和解同意書」中第一項約定給與之329.96坪。64
    年7月8日「和解同意書」第二項所載：「前項三筆耕地，未
    處分前，仍委託乙方（指上訴人）代為管理……」等語，前
    項三筆耕地，固指原丁○小段42－2、42－22、42－23地號
    而言，因4 2－2號之面積1123m2扣除贈與上訴人1085m2（即
    329.96坪）後，尚有38m2，還不失為一筆份（丙○○征收明
    細表將38m2放大為80m2，應屬誤算），故第二項所載前項三
    筆耕地，係指上述42－2、42－22、42－23等三筆，並無可
    議之處。惟關於「代為管理」之範圍，因該329.96坪既已無
    條件給與上訴人，由上訴人取得所有權，當不在代管之列。
    否則，與第一項之約定，豈不互相抵觸，有違事理之常。1.
    被上訴人以上訴人主張丙○○於64年7月8日訂立「和解同意
    書」時，已知42－2號耕地中有一部分被規劃為道路用地，
    因該土地係於71年間才開始徵收，丙○○焉有預知6年後之
    事，不免匪夷所思云云。但據悉，丁○鄉有省議會、教育廳
    等重要機關之設置，且經濟繁榮，故在兩造64年7月8日訂立
    「和解同意書」之前，早就實施都市計畫，依都市計畫法之
    規定，都市計畫及計畫圖必須公佈周知。因丙○○係丁○林
    家大地主，任何公共設施，都可能牽聯到林家的土地，丙○
    ○必定很關心，故本件出租耕地，大部分規畫為道路用地，
    應所明知。
  7.關於都市計畫除公佈周知外，尚須接受民眾的評議，經費的
    籌措，然後徵收土地等程序，經年累月在所難免，丁○鄉延
    至71年間才開始徵收土地，這是都市計畫之進行程序，非丙
    ○○所預知也。(1)被上訴人主張329.96坪耕地，並不特定
    在42－2號地內，而是存在於每筆（指42－2、42－22、42－
    23等三筆）土地上等語，如果屬實，則上訴人對於系爭土地
    仍有1/4權利存在，計算面積為82.5坪，被上訴人訴求全部
    返還，依法亦有未洽。(2)如果系爭土地未贈與上訴人，但
    上訴人自64年7月8日訂立「和解同意書」後，即以所有之意
    思經營系爭土地，丙○○亦迄未行使其所稱之「所有權」或
    聲請假處分。坐令上訴人在系爭土地上修建房屋，種植果樹
    ，耗費人力物力達二、三十年之久，始轉由被上訴人訴求拆
    屋還地，亦屬有違誠實信用原則（56年台上1708號判例參照
    ）。
三、兩造就下列事實不爭執，堪信為真，並得採為判決基礎：
  (一)訴外人丙○○所有坐落臺中縣丁○鄉○○○段42-2地號土地
    （以下稱分割前丁○小段42-2地號土地），於59年5月18日
    經分割而增加丁○小段42-22、42-23地號土地，其中丁○小
    段42-2地號土地，因地籍圖重測改編為丁○鄉○○段600地
    號土地，又因分割增加天時段600-1地號土地。
  (二)丙○○與上訴人係姑表關係，雙方於52年1月5日簽立耕地租
    約書，由丙○○將前開分割前之丁○小段42-2地號土地交由
    上訴人耕作，約定上訴人除繳稅外每期應付丙○○稻谷 400
    台斤作為租金，惟並未辦理三七五耕地租約之登記。
  (三)丙○○於 64年7月8日就前開分割後之丁○小段42-2、42-22
    、 42-23地號土地，與上訴人訂立和解同意書，和解同意書
    第１項約定：「甲方（即丙○○）願意將丁○小段42-2、42
    -22、42-23計1229.96坪，其中之 329.96坪（4分之1）無條
    件給與乙方（即上訴人），甲方留900坪為己有，他人不得
    異議。」
  (四)前述分割後之丁○小段42-22地號土地，於71年2月間被徵收
    為道路用地，徵收補償金之 4分之1為228萬6786元，丙○○
    交付140萬元與上訴人，丙○○於同（71）年5月16日致函上
    訴人，函文第２段記載：「附上我抄下的徵收明細，計算一
    下，尚欠您88萬多，以後有處分時，當比此數更多奉還。」
    所稱尚欠88萬多，其計算方法為：228萬6786元－140萬元＝
    88萬6786元。
  (五)丙○○與被上訴人係夫妻關係，丙○○就其所有坐落臺中縣
    丁○鄉○○段 600、600-1地號土地，於95年3月10日以贈與
    為由，移轉登記與被上訴人所有。
四、再查，坐落臺中縣丁○鄉○○段600、600-1地號土地，係被
    上訴人之夫丙○○於95年3月10日以贈與為由，移轉登記與
    被上訴人所有，又上訴人占有系爭土地，並在土地上搭建如
    附圖所示之Ａ部分半磚造鐵皮屋，面積為243平方公尺；Ｂ
    部分鐵架造蘭花園，面積為31平方公尺，以及Ｃ部分半磚造
    鐵皮屋，面積為112平方公尺之事實，業經原審會同臺中縣
    大里地政事務所人員現場勘驗，並有土地登記謄本、勘驗測
    量筆錄、照片、臺中縣大里市地政事務所95年7月13日里地
    測字第0950009218號函及所附複丈成果圖在原審卷足稽（見
    原審卷第40-42頁、第48、49頁），被上訴人此部分之主張
    ，堪信為真實。上訴人抗辯其並非無權占有系爭600、600-1
    地號土地，並以前詞抗辯，則為被上訴人否認，並以其與丙
    ○○於52年1月5日訂立之「耕地租約書」並未因「和解同意
    書」而終止，該耕地租約書對於受讓人即被上訴人仍繼續有
    效，縱認業已終止，惟上訴人目前居住之地方即是系爭土地
    ，亦為「和解同意書」中第1項約定丙○○給予之329.96坪
    ，被上訴人為丙○○之妻，其二人以贈與土地後再由被上訴
    人提起訴訟方式請求上訴人拆屋還地，自有違誠信原則，本
    件上訴人使用系爭土地，並非無權占有等語，被上訴人則主
    張上開和解書所載之329,96平方公尺並未特定，而係存在42
    -2、42-22、42- 22地號三筆土地上，並非存在系爭42-2地
    號土地，況丙○○與上訴人間之耕地租約業因雙方已於64年
    7月8日成立和解而終止等語，上訴人並無占有上開土地之權
    利等語，是本件爭點為系爭土地是否丙○○與上訴人間52年
    1月5日訂立之耕地租約，是否因64年7月8日成立之和解而合
    意終止？該和解書所記載之326.96坪是否即為上訴人占有使
  　用之系爭土地？上訴人抗辯其係有權占有系爭土地，是否有
    理由？經查：
  (一)丙○○與上訴人係姑表關係，雙方於52年1月5日訂立耕地租
    約書，由丙○○將前開分割前之丁○小段42-2地號土地交由
    上訴人耕作，約定上訴人除繳稅外每期應付丙○○稻谷400
    台斤作為租金，惟並未辦理三七五耕地租約之登記。又，丙
    ○○於64年7月8日就前開分割後之丁○小段42-2、42-22、
    42-23地號土地，與上訴人訂立立和解同意書，和解同意書
    第1項約定：「甲方（即丙○○）願意將丁○小段42-2、42-
    22、42-23計1229.96坪，其中之329.96坪（4分之1）無條件
    給與乙方（即上訴人），甲方留900坪為己有，他人不得異
    議。」等語，為兩造所不爭執之事實。是上訴人與丙○○於
    52年1月5日就前開分割前之丁○小段42-2地號土地訂立耕地
    租約書，雙方嗣於64年7月8日再就前開分割後之丁○小段42
    -2、42-22、42-23地號土地訂立和解同意書，故52年1月5日
    耕地租約之土地與64年7月8日和解同意書之土地係屬同一，
    即均為42-2、42-22、42-23地號土地，堪以認定。
  (二)次查，上訴人陳稱：「從被上訴人（按應係指被上訴人之夫
    丙○○）說要把這塊土地給我以後就都沒有付租金了」、「
    和解的原因是當時丙○○要處分丁○小段42-2、42-22、42-
    23地號土地，依平均地權條例規定，地主收回土地要分給承
    租人3分之1土地，實際上雙方和解的內容是要分給上訴人4
    分之1土地即329.96坪，其餘900坪保留給丙○○己有」等語
    在卷（見原審卷第40-42頁、第99-101頁）。是上訴人與丙
    ○○雙方自訂立該和解同意書以後，即無付租金情事，且和
    解同意書之訂立原因，確係因丙○○欲處分前述分割後3筆
    土地，雙方始合意由丙○○將前開三筆土地其中329.96坪土
    地給與上訴人，作為終止耕地租約之對價。
  (三)按「和解有使當事人所拋棄之權利消滅及使當事人取得和解
    契約所訂明權利之效力。」，民法第737條定有明文。又耕
    地租約為有償契約，租金為租賃契約之重要條件（最高法院
    44年度台上字第611號判例、81年度台上字第884號判決意旨
    參照）。本件上訴人與丙○○間52年1月5日耕地租約之土地
    與64年7月8日和解同意書之土地均為42-2、42-22、42-23地
    號土地，且雙方自訂立該和解同意書以後，即無付租金情事
    ，且和解同意書之訂立原因，確係因丙○○欲處分前述分割
    後3筆土地，雙方始合意由丙○○將前開3筆土地其中之329.
    96坪土地給與上訴人，作為終止耕地租約之對價，已如前述
    ，則被上訴人主張上訴人與丙○○雙方於52年1月5日所訂耕
    地租約，已於64年7月8日另訂和解同意書時終止，應堪採信
    。
  (四)前開耕地租約，既已於和解同意時終止，是應再予審究者為
    上訴人抗辯該和解書所載之329.69坪即為其現居住使用之土
    地，其占有該部分土地為有權占有等語，是否可採。經查，
    前開和解同意書第1項係約定：「甲方（即丙○○）願意將
    丁○小段42-2、42-22、42-23計1229.96坪，其中之329.96
    坪（4分之1）無條件給與乙方（即上訴人），甲方留900坪
    為己有，他人不得異議。」等語，已如前述，依和解同意書
    觀之，訴外人丙○○同意給予上訴人者，乃42-2、42-22、
    42-23地號土地合計1229.96坪中之329.96坪（含尾數及零頭
    之面積），丙○○則自行保留其中完整數目之900坪（不含
    尾數及零頭。準此，由和解同意書可以認定訴外人丙○○係
    刻意保留完整數目之900坪，始將尾數及零頭之部分給予上
    訴人，雙方並非以42-2地號之面積為讓與之標的，況42-2地
    號面積亦非為329.96坪（理由詳如下述），雙方既未將329.
    96坪特定在該三筆土地中之任一筆土地或42-2地號土地上，
    顯見上開329.96坪土地係抽象存在上開42-2、42-22、42-23
    地號三筆土地中，而非存在特定單筆土地上，否則雙方應載
    明329.96坪坐落之該筆土地地號即可，況329.96坪經換算後
    約為1090.8平方公尺（計算式為329.96÷0.3025= 1090.8。
    小數點以下四捨五入），而上開42-2地號土地於59年間登記
    面積為1123平方公尺即339.7坪（計算式為：1123×0.3025=
    339.7）、於70年間登記面積為1043平方公尺即315.5坪（計
    算式為：1043×0.3025=315.5），均不相同（本件和解書簽
    訂時間為64年7月8日，自應以和解前之登記面積為換算基礎
    ），有土地登記簿謄本一份在原審卷為證（見原審卷第66頁
    ），況和解同意書第2項約定：「前項參筆耕地未處分前仍
    委託乙方（按指上訴人）代為管理，如將來該參筆土地出售
    或分割，均須經雙方同意」，上開約益足以證明329.96坪土
    地並非42-2地號土地，此乃因329.96坪並未具體約定應從何
    處分割予上訴人，如出售或分割均足以影響上訴人利益，故
    有該約定之故。是上訴人抗辯上開329.96坪土地即係其現居
    住使用之土地即上開42-2地號土地，其係有權占有等語，自
    難採信。另上訴人抗辯稱，如認被上訴人主張329.96坪係存
    在上開三筆土地上屬實，則至少上訴人對系爭42-2地號土地
    亦有4分之1即82.5坪之權利存在，就該部分被上訴人不得請
    求返還等語，惟上開329.96坪既非特定在上開三筆土地之任
    何一筆土地上，自無法以比例方式主張就任一筆土地之特定
    部分有占有權利存在，上訴人此部分抗辯，亦無足採。
　(五)另上訴人抗辯本件被上訴人係丙○○之妻，明知丙○○已將
  　系爭土地贈與上訴人，其二人再以將土地贈與被上訴人，由
    被上訴人提起訴訟方式請求上訴人拆屋還地，有違誠信原則
    等語。按「行使權利，履行義務，應依誠實及信用方法。」
    民法第148條第2項固著有明文，惟「按，誠實信用之原則，
    係在具體權利義務之關係，依公平正義之方法，確定並實現
    權利之內容，避免當事人間犧牲他方利益以圖利自己，自應
    以權利人及義務人雙方利益為衡量依據，並考察權利義務之
    社會上作用，於具體事實妥善運用之方法。」（最高法院96
    年度台上字第22 15號判決意旨參照），本件訴外人丙○○
    於52年1月5日與上訴人簽立耕地租約書，並於64年7月8日就
    同一土地簽立和解同意書，約定丙○○將丁○小段42-2、42
    -22、42-23合地號土地合計1229.96坪其中之329.96坪無條
    件給與上訴人，惟因該和解書並未將329.96坪土地特定為系
    爭42-2地號土地，上訴人雖得據該和解書約定，向訴外人丙
    ○○請求為移轉所有權登記（上訴人逾時效期間而未向被上
    訴人請求移轉登記），惟難據該和解書為占有特定位置土地
    之合法權源，是被上訴人請求拆屋還地，並無前開法條規定
    違反誠信原則之處。揆諸前開說明，本件上訴人抗辯被上訴
    人請求拆屋還地有違誠信原則等語，即無可採。
五、綜上所述，本件上訴人既未能證明其占有上開土地係有合法
    權源，自屬無權占有。從而，被上訴人本於所有權之法律關
    係，請求上訴人應將臺中縣丁○鄉○○段600地號（面積823
    平方公尺）及同段600-1地號（面積262平方公尺）土地上如
    附圖所示Ａ部分面積243平方公尺、Ｂ部分面積31平方公尺
    、Ｃ部分面積112平方公尺之地上物拆除，並將上開土地全
    部返還被上訴人，自屬有據，應予准許。原審因而為上訴人
    敗訴判決，核無不合。上訴論旨指摘原判決不當，求予廢棄
    改判，為無理由，應予駁回。
六、本件事證已臻明確，兩造其餘攻擊防禦方法及舉證，經審核
    後認對判決結果均無影響，毋庸一一論列，末此敘明。
據上論結，本件上訴為無理由，依民事訴訟法第449條第1項、第
78條，判決如主文。
中　　華　　民　　國　　96　　年　　12　　月　　31　　日
                  民事第六庭　　審判長法　官　袁再興
                                      法　官  盧江陽
                                      法　官  陳賢慧
以上正本係照原本作成。
如對本判決上訴，須於收受判決送達後二十日內向本院提出上訴
書狀，其未表明上訴理由者，應於提出上訴後二十日內向本院提
出上訴理由書（須按他造人數附具繕本）。
上訴時應提出委任律師為訴訟代理人之委任狀。具有民事訴訟法
第四百六十六條之一第一項但書或第二項之情形為訴訟代理人者
，另應附具律師及格證書及釋明委任人與受任人有該條項所定關
係之釋明文書影本。
                                      書記官　金珍華
中　　華　　民　　國　　96　　年　　12　　月　　31　　日
                                                      Ｃ
